臺灣基隆地方法院刑事裁定　　　　　　　100年度聲字第565號
聲　請　人　臺灣基隆地方法院檢察署檢察官
被　　　告　江清豐
　　　　　　曹俊祥
　　　　　　陳武章
　　　　　　劉茂樹
　　　　　　連文暉
上列聲請人因被告賭博案件（99年度偵字第215號），聲請單獨
宣告沒收（100年度執聲字第460號），本院裁定如下：
    主  文
扣案之賭具四色牌貳副及賭資新臺幣肆仟伍佰元，均沒收之。
    理  由
一、本件聲請意旨略以：臺灣基隆地方法院檢察署99年度速偵字
    第215號被告江清豐等5人所犯賭博罪一案，業經該署檢察官
    於99年4月28日，以99年度速偵字第215號緩起訴處分確定，
    。惟扣案之四色牌2副，均係被告江清豐等5人當場賭博之器
    具，及賭資新臺幣（下同）4,500元，係被告江清豐等5人供
    賭博財物或預備供賭博財物所用及被告曹俊祥賭博財物所得
    之物（聲請意旨認均係被告所有並供犯罪所用之物，應予更
    正），爰依刑事訴訟法第259條之1規定，聲請單獨宣告沒收
    等語。
二、按檢察官依第253條或第253條之1 為不起訴或緩起訴之處分
    者，對供犯罪所用、供犯罪預備或因犯罪所得之物，以屬於
    被告者為限，得單獨聲請法院宣告沒收，刑事訴訟法第 259
    條之1 固有明文，又此項規定除係明文擴張法院得單獨宣告
    沒收之範圍，而核屬「主從刑不可分原則」之例外；並為刑
    法第四十條第二項違禁物得單獨宣告沒收之特別規定，依「
    特別法優於普通法原則」，即應排除刑法第四十條第二項規
    定之適用。又當場賭博之器具與在賭檯或兌換籌碼處之財物
    ，不問屬於犯人與否，沒收之，刑法第266條第2項復有規定
    。另檢察官依法為不起訴或緩起訴處分確定後，若本得基於
    違禁物或專科沒收物之相關規定聲請法院單獨宣告沒收，卻
    誤引（未援引各該相關規定）或贅引（已援引各該相關規定
    ）刑事訴訟法第259條之1作為聲請依據時，因該等物品本即
    屬應宣告沒收且得單獨聲請法院宣告沒收之物，法院此時仍
    得裁定宣告沒收（銷燬）之，並自行援引適當之規定，不受
    檢察官聲請書所載法條之限制（臺灣高等法院暨所屬法院98
    年法律座談會刑事類提案第39號意旨參照），合先敘明。
三、本院查：
  (一)按刑罰法令關於沒收之規定，兼採職權沒收主義與義務沒收
    主義。職權沒收，係指法院就屬於被告所有，供犯罪所用、
    預備用或因犯罪所得之物，仍得本於職權斟酌是否宣告沒收
    ，例如刑法第38條第1項第2款、第3款、第3項前段等規定屬
    之。義務沒收，則又可分為絕對義務沒收與相對義務沒收。
    前者指凡法條有：「不問屬於犯人與否，沒收之」之特別規
    定者屬之，法院就此等物品是否宣告沒收，無斟酌餘地，除
    已證明滅失者外，不問屬於犯人與否或有無查扣，均應宣告
    沒收，例如刑法第38條第1項第1款、第2項、第266條第2 項
    等規定屬之；後者則係指供犯罪所用、預備用或因犯罪所得
    ，以屬於被告所有者為限，始應予以沒收（最高法院96年台
    上字第7069號刑事判決參照）。查本件扣案之四色牌2 副，
    係被告江清豐、曹俊祥、陳武章、劉茂樹各出資10元合計40
    元所購買，以供渠等4 人及連文暉當場賭博之器具，業據被
    告等人供陳在卷（見99年度速偵字第215號卷第5至6頁、第9
    頁、第13至14頁、第17頁、第21至22頁），核屬刑法第266
    條第2 項規定之當場賭博之器具，因此雖非屬被告連文暉所
    有，惟依該條第2 項規定：「不問屬於犯人與否，沒收之」
    ，屬絕對義務沒收，法院對於扣案之四色牌2 副是否屬被告
    所有並無斟酌餘地，揆諸前揭刑法第266條第2項規定，應准
    予宣告沒收。
  (二)又本案扣得賭資4,500 元，經本院詳核臺灣基隆地方法院檢
    察署99年度速偵字第215 號（下稱偵卷）之卷證資料以觀，
    本案扣得賭資4,500元，惟依次屬被告江清豐（550元）、曹
    俊祥（1,300 元）、陳武章（600元）、劉茂樹（1,050元）
    及連文暉（1,000元）所有，為其5人供承在卷（見偵卷第6
    、10、15、18、22、66頁），又依現場照片顯示桌面上並無
    任何現金（見偵卷第34至36頁），且依上開偵卷附之扣押物
    品目錄表亦係就各被告分別記載上開金額（見偵卷第73頁）
    ，職是，本件查扣之現金550元、1,300元、600元、1,050元
    、1,000 元，應非屬本件在賭檯或兌換籌碼處之財物，且應
    依次分別屬被告江清豐、曹俊祥、陳武章、劉茂樹及連文暉
    所有，又曹俊祥身上查扣現金部分，其中750 元係犯罪所得
    之物，業據其陳明在卷（見偵卷10至11頁）。從而，上開查
    扣之4,500元現金雖非在檯之賭資，然分屬被告江清豐等5人
    之供賭博財物或預備供賭博財物所用，及被告曹俊祥賭博財
    物所得之物，詎上開聲請意旨未予區分，並誤認扣案之四色
    牌2副及現金4,500元均係被告所有供犯罪所用之物而聲請，
    尚有未洽，自應予更正。因此，揆諸上揭規定及說明，本件
    單獨宣告沒收聲請，核與前揭規定，並無不合，應予准許。
四、應依刑事訴訟法第259條之1，刑法第266條第2項，裁定如主
    文。
中    華    民    國    100    年   6     月    2     日
                     刑事第四庭法  官   施添寶
以上正本證明與原本無異。
如不服本裁定，應於裁定送達後5日內，向本院提出抗告書狀，
敘述抗告之理由，抗告於臺灣高等法院。
中    華    民    國    100    年   6     月    2     日
                               書記官   施鴻均